臺灣嘉義地方法院民事簡易判決
109年度朴簡字第143號
原      告  陳品棋  
訴訟代理人  黃曜春律師
被      告  陳錦煌之遺產管理人湯光民律師
訴訟代理人  江冠瑩  
被      告  陳擇清  
            陳品安  
            方順欽即陳萬枝之繼承人

            方月美即陳萬枝之繼承人

            方秀雲即陳萬枝之繼承人


            方貴儀即陳萬枝之繼承人

            方喬嬿即陳萬枝之繼承人

            潘宏恩即陳萬枝之繼承人


上  一  人
法定代理人  潘玉卿  
被      告  方順雄即陳萬枝之繼承人

            方順忠之遺產管理人鄭仁壽律師
上列當事人間請求分割共有物事件，本院於民國110年12月8日言
詞辯論終結，判決如下：
    主  文
一、被告方順欽、方月美、方秀雲、方貴儀、方喬嬿、潘宏恩、
    方順雄、方順忠之遺產管理人鄭仁壽律師應就被繼承人陳萬
    枝所遺坐落嘉義縣○○鄉○○○段000地號、面積422平方公尺土
    地（更正後為400.5平方公尺），應有部分2分之1，辦理繼
    承登記。
二、兩造共有坐落嘉義縣○○鄉○○○段000地號、面積422平方公尺
    土地（更正後為400.5平方公尺），應予變價分割，所得價
    金各按如附表「應有部分比例」欄所示之比例分配。
三、原告其餘之訴駁回。
四、訴訟費用由兩造按如附表「訴訟費用負擔比例」欄所示負擔
    。
    事實及理由
一、本件除被告陳錦煌之遺產管理人湯光民律師外，其餘被告經
    合法通知，均未於言詞辯論期日到場，核無民事訴訟法第38
    6條各款所列情形，爰依原告聲請，由其一造辯論而為判決
    。
二、原告主張：坐落嘉義縣○○鄉○○○段000地號土地（登記面積42
    2平方公尺，應更正面積為400.5平方公尺、使用分區：鄉村
    區、使用地類別：乙種建築用地，下稱系爭土地）為兩造所
    共有，應有部分各如附表所示。原共有人陳萬枝已死亡，其
    應有部分應由其繼承人即被告方順欽、方月美、方秀雲、方
    貴儀、方喬嬿、潘宏恩、方順雄、方順忠之遺產管理人鄭仁
    壽律師等人（下稱被告方順欽等人）繼承，且上開被告迄未
    辦理繼承登記，爰請求該等被告辦理繼承登記。查系爭土地
    未定有不分割之協議，亦無因物之使用目的不能分割情事，
    惟因共有人無法達成協議分割，又系爭土地東側長32公尺，
    西側長45公尺，寬度僅10公尺，其上坐落有訴外人陳國權所
    有門牌號碼嘉義縣○○鄉○○村○○○00號之部分房屋，如以原物
    分割之方式分割系爭土地，因考量維持分割後各共有人分得
    土地之方正，以利建築使用，且尚需保留共有人得以進出之
    通行道路等因素，系爭土地實難以原物分割予全體共有人而
    發揮其經濟效用，故認應以變價分割為宜，使系爭土地於自
    由市場良性公平競爭之基礎下，使其價值極大化。為此，爰
    依民法第823條第1項、第824條第2項之規定，請求裁判分割
    系爭土地，並請求依變賣共有物之分割方法，分別按兩造應
    有部分之比例分配價金等語。並聲明：㈠、兩造應共同至嘉
    義縣水上地政事務所（下稱水上地政）辦理系爭土地更正面
    積為400.5平方公尺。㈡、被告方順欽等人應就被繼承人陳萬
    枝所遺系爭土地應有部分2分之1辦理繼承登記。㈢、兩造共
    有系爭土地請准予變價分割，所得價金按如附表所示應有部
    分比例分配之。
三、被告部分：㈠
㈠、被告陳錦煌之遺產管理人湯光民律師、被告方順忠之遺產管
    理人鄭仁壽律師：同意原告主張之分割方案，以變價方式分
    割系爭土地。
㈡、其餘被告均未於言詞辯論期日到場，亦未提出書狀作何聲明
    或陳述。
四、得心證之理由：
㈠、按共有之不動產之共有人中有人死亡者，他共有人請求分割
    共有物時，為求訴訟之經濟起見，可許原告就請求繼承登記
    及分割共有物之訴合併提起，即以一訴請求該死亡之共有人
    之繼承人辦理繼承登記，並請求該繼承人於辦理繼承登記後
    ，與原告及其餘共有人分割共有之不動產（最高法院70年第
    2次民事庭會議決議㈡參照）。經查：
１、系爭土地為原告與如附表編號2、3、5所示被告及陳萬枝分別
    共有，依系爭土地登記資料所載，陳萬枝之地址為「嘉義縣
    ○○鄉○○○000號」（本院卷㈠第39頁），惟前揭地址並無陳萬
    枝設籍之戶籍資料，有嘉義○○○○○○○○（下稱水上戶政）109
    年4月13日嘉水戶字第1090000986號函可參（本院卷㈠第111
    頁）。另戶政資訊系統「臺南州東石郡鹿草庄山子腳」僅查
    得一人名為「陳萬枝」之相關設籍資料，設籍地址為「山子
    腳243番地」；而嘉義縣鹿草鄉於日據時間名為陳萬枝之人
    之戶籍資料共8紙，有水上戶政109年5月19日嘉水戶字第109
    0001277號函檢附之陳萬枝除戶戶籍資料、109年8月28日嘉
    水戶字第1090002254號函暨檢附之陳萬枝戶籍資料可佐（本
    院卷㈠第223、225、435至451頁）。又就「臺南州東石郡鹿
    草庄山子脚243番地」是否異動為「嘉義縣○○鄉○○○000號」
    、「嘉義縣○○鄉○○○000號」是否為「鹿仔草堡山仔脚庄240
    番地」或「東石鄉鹿草庄山子腳240」等舊址演變而來部分
    ，經以「嘉義縣○○鄉○○○000號」為查詢條件查詢戶政資訊系
    統，查無該址等情，亦有水上戶政109年6月11日嘉水戶字第
    1090001508號函、109年10月13日嘉水戶字第1090002661號
    函可稽（本院卷㈠第297頁、卷㈡第13頁）。再參以水上地政1
    09年4月30日嘉上地登字第1090002905號函檢送之系爭土地
    登記簿謄本等相關資料（本院卷㈠第159至185頁）及109年7
    月23日嘉上地登字第1090004882號函（本院卷㈠第405頁），
    系爭土地原所有人陳戽、陳灣2人，陳戽應有部分2分之1，
    於大正5年（民國5年）4月11日移轉登記予陳太順；陳灣應
    有部分2分之1，於大正8年（民國8年）6月30日移轉登記予
    陳萬枝。日據時代土地所有權人陳萬枝登記地址為：鹿仔草
    堡山仔脚庄貳肆參（即243號）番地（本院卷㈠第163頁、番
    號順位五番），現土地登記謄本陳萬枝地址為鹿草鄉山子腳
    240號。而系爭土地於36年5月1日聲請登記時，陳萬枝部分
    由當時之共有人陳太順申請，並由鄉長邱鳳儀於35年6月30
    日做為保證書之證明人（本院卷㈠第169、171頁）憑以申報
    登記。當時「連名表」上陳太順之地址載明為「鹿草庄山子
    腳240號、陳萬枝未填載地址」（本院卷㈠第169、171頁），
    日據時代陳太順之地址亦為「鹿仔草堡山仔脚庄貳肆O番地
    （即240號）」（本院卷㈠第163頁，番號順位參番）。而依
    前揭水上戶政檢送之陳萬枝戶籍謄本8紙觀之，所載「現住
    所」僅本院卷㈠第441、445頁之陳萬枝（同一人）住243番地
    ，其餘6名雖名為陳萬枝，但均非住243番地之陳萬枝（本院
    卷㈠第435至451頁）。因此，可認定系爭土地現土地登記謄
    本上載地址為240號之陳萬枝，應即為日據時代住「臺南州
    東石郡鹿草庄山子脚243號番地」之陳萬枝（本院卷㈠第223
    、225、441、445頁）。
２、又陳萬枝於大正14年（即民國14年）2月28日死亡，其繼承人
    為被告方順欽等人（下稱被告方順欽等人），均未聲請拋棄
    繼承，然迄未就被繼承人陳萬枝於系爭土地應有部分辦理繼
    承登記，亦有原告提出之陳萬枝、方氏西繼承系統表、手抄
    謄本、除戶謄本、戶籍謄本（本院卷㈠第307頁；卷㈡第29至4
    1、43頁）、水上戶政109年6月3日嘉水戶字第1090001434號
    函檢送之陳萬枝及其繼承人戶籍資料（本院卷㈠第281至295
    頁）、臺南○○○○○○○○109年7月8日南市白河戶字第109004761
    9號函檢送之方氏西之第一順位全體繼承人戶籍資料（本院
    卷㈠第345至381頁）、家事事件公告（本院卷㈡第75至83頁）
    、桃園○○○○○○○○○110年1月12日桃市平戶字第1100000139號
    函檢送之方順忠之相關戶籍資料（本院卷㈡第99至111頁）、
    臺灣臺南地方法院110年1月13日南院武少字第1100000063號
    函、110年1月28日南院武少字第1100000231號函（本院卷㈡
    第113、129頁）及臺灣桃園地方法院110年度司繼字第488號
    民事裁定、確定證明書（本院卷㈡第143至147頁）可參，自
    堪信屬實。依上開說明，原告請求被告方順欽等人就陳萬枝
    所遺系爭土地權利範圍2分之1辦理繼承登記，為有理由，應
    予准許。
㈡、按各共有人，除法令另有規定外，得隨時請求分割共有物，
    但因物之使用目的不能分割或契約訂有不分割之期限者不在
    此限，民法第823條第1項定有明文。查本件原告起訴主張系
    爭土地為兩造所共有，應有部分分別如附表「應有部分比例
    」欄所示，並無因物之使用目的不能分割之情形，兩造間亦
    無不予分割之約定，且除被告陳錦煌之遺產管理人湯光民律
    師外之其餘被告均未到庭，顯無法就分割方法達成協議等情
    ，有系爭土地之土地登記謄本及水上地政109年4月16日嘉上
    地測字第1090002459號函（本院卷㈠第39至41、117頁）可佐
    ，是原告訴請裁判分割系爭土地，於法並無不合，應予准許
    。
㈢、按共有物之分割，依共有人協議之方法行之。分割之方法不
    能協議決定，或於協議決定後因消滅時效完成經共有人拒絕
    履行者，法院得因任何共有人之請求，命為下列之分配：一
    、以原物分配於各共有人。但各共有人均受原物之分配顯有
    困難者，得將原物分配於部分共有人。二、原物分配顯有困
    難時，得變賣共有物，以價金分配於各共有人；或以原物之
    一部分分配於各共有人，他部分變賣，以價金分配於各共有
    人，民法第824條第1項、第2項定有明文。又定共有物分割
    之方法，應斟酌各共有人之意願、利害關係、共有物之價格
    、利用價值及分割後各部分之經濟價值與其應有部分之比值
    是否相當而為適當之分配，始能謂為適當而公平(最高法院9
    4年度台上字第1149號裁判意旨參照)。經查：
１、系爭土地為東西窄、南北長之六邊形土地，系爭土地南側鄰
    接道路，往北依序有水上地政109年6月22日土地複丈成果圖
    （下稱現況圖）代號A、面積76平方公尺之磚造平房（即門
    牌號碼：山子脚23號之三合院，為訴外人陳國權所有）、代
    號B、面積6平方公尺之磚造平房、代號E、面積73平方公尺
    之私設道路、代號D、面積0.5平方公尺之龍眼樹、代號C、
    面積6平方公尺之磚造平房（即門牌號碼：山子脚21號之三
    合院，為被告陳澤清所有），其餘代號F、G、H、I為空地等
    情，有本院109年6月5日勘驗筆錄、現場略圖、現場照片及
    現況圖可佐（本院卷㈠第247至271、315頁）。本院審酌系爭
    土地面積雖達422平方公尺（實測面積為400.5平方公尺），
    惟系爭土地上已有代號E之私設道路，如以原物分割，各共
    有人所分得位置必須保留通行道路以通往南側聯外道路，惟
    系爭土地屬東西窄、南北長之六邊形土地，如保留通行道路
    寬度3公尺（或以上），各共有人可分得之剩餘土地面積狹
    小，採原物分割顯無實益，但如為一整筆變賣，以價金分配
    共有人，即不致發生土地細分及無法使用之情形。
２、本院斟酌系爭土地之型態及使用情形、經濟效用、兩造之利
    益等一切情形，暨考量兩造間就系爭土地之分割方法，原告
    、被告陳錦煌之遺產管理人湯光民律師、被告方順忠之遺產
    管理人鄭仁壽律師，均同意以變價方式分割系爭土地，其餘
    被告均未陳報相關意見，亦未提出分割方案，認為系爭土地
    之分割方法，均應以變賣共有物後，以價金分別按各共有人
    所有權之權利範圍比例分配於各共有人之方式較為適當，並
    得獲取系爭土地之最大經濟效用及全體共有人利益，又部分
    共有人若希望維持系爭土地之所有權，仍得於拍賣程序中自
    行出價應買以取得所有權。從而，原告依民法第824條第2項
    之規定，起訴請求分割兩造共有之系爭土地，為有理由，應
    准予分割，其分割方法則應以變價分割之方式，並分別將變
    賣系爭土地所得價金，各由兩造按附表「應有部分比例」欄
    所示之比例分配，較符合共有人之最大利益，且符合公平。
㈣、原告固請求被告應協同辦理系爭土地面積更正等語。然按土
    地所有權及其面積，以登記為準，登記之面積如與實際測量
    所得之面積不符，於共有人間無爭執者，法院固得於地政機
    關辦理更正登記完畢後，為分割共有物之判決，或逕依原告
    請求，參考地政機關實測所得之面積判決分割，並於理由欄
    敘明面積不符情節，待該判決確定後，由當事人持向地政機
    關聲請一併為更正及分割登記，均毋庸由原告追加聲明，請
    求更正共有土地之面積後始為判決分割。惟於共有人就面積
    之不符尚有異見時，因此種錯誤，已涉及私權，既有爭執，
    於就土地之面積為更正登記前，法院自不得逕行判決分割（
    最高法院93年度台上字第1635號、102年度台上字第2081號
    判決意旨參照）。本件系爭土地經複丈結果，實測面積為40
    0.5平方公尺，與登記簿記載面積422.00平方公尺不符，有
    水上地政109年6月23日嘉上地測字第1090004049號函及現況
    圖可參（本院卷㈠第313、315頁），兩造對上開情形均無任
    何爭執，依前開說明，待分割判決確定後，由兩造持確定判
    決向地政機關聲請一併為更正及分割登記即可，無須被告同
    意，原地政機關即可逕為更正，且依更正後之面積配賦為分
    割登記。是原告前開請求被告應協同辦理系爭土地面積更正
    云云，即屬無據，不應准許。
五、因共有物分割之事件涉訟，由敗訴當事人負擔訴訟費用顯失
    公平者，法院得酌量情形，命勝訴之當事人負擔其一部，民
    事訴訟法第80條之1定有明文。查分割共有物事件本質上並
    無訟爭性，兩造本可互換地位，由任一共有人起訴請求分割
    ，均無不可，且兩造均因本件裁判分割而互蒙其利，由敗訴
    當事人負擔訴訟費用顯失公平，故依上開規定，本院認裁判
    分割共有物訴訟，於法院准予分割時，應由兩造分別依系爭
    土地應有部分比例分擔訴訟費用較符合公平原則。是本件訴
    訟費用應由兩造按如附表「訴訟費用負擔比例」欄所示比例
    負擔。又本件訴訟依其性質，不適合為假執行之宣告，故不
    為假執行之宣告，併此敘明。
六、按共有人自共有物分割之效力發生時起，取得分得部分之所
    有權。應有部分有抵押權或質權者，其權利不因共有物之分
    割而受影響。但有下列情形之一者，其權利移存於抵押人或
    出質人所分得之部分：一、權利人同意分割。二、權利人已
    參加共有物分割訴訟。三、權利人經共有人告知訴訟而未參
    加。前項但書情形，於以價金分配或以金錢補償者，準用第
    881條第1項、第2項或第899條第1項規定。前條第3項之情形
    ，如為不動產分割者，應受補償之共有人，就其補償金額，
    對於補償義務人所分得之不動產，有抵押權。前項抵押權應
    於辦理共有物分割登記時，一併登記，其次序優先於第2項
    但書之抵押權，民法第824條之1定有明文。本件共有人陳錦
    煌將系爭土地應有部分設定抵押權予蔡武欽，本院依原告聲
    請於訴訟中對抵押權人告知訴訟，受告知人雖曾到庭但並未
    參加訴訟（本院卷㈠第221至222、222-7頁、卷㈡第195至197
    頁），揆諸上揭規定，其抵押權移存於變價分割共有人陳錦
    煌所得價金上，併予敘明。
七、訴訟費用負擔之依據：民事訴訟法第79條、第80條之1、第8
    5條第1項但書、第2項。　　　　
中　　華　　民　　國　　110 　年　　12　　月　　22　　日
                           臺灣嘉義地方法院朴子簡易庭
                                  法　官　陳美利
以上正本係照原本作成。
如對本判決上訴，須於判決送達後20日內向本庭（嘉義市文化路
308之1號）提出上訴狀（均須按他造當事人之人數附繕本）。如
委任律師提起上訴者，應一併繳納上訴審裁判費。
中　　華　　民　　國　　110 　年　　12　　月　　22　　日
                                  書記官  林金福
附表：
編號 登記共有人 繼承人 應有部分比例 訴訟費用負擔比例 1 陳萬枝 方順欽、方月美、方秀雲、方貴儀、方喬嬿、潘宏恩、方順雄、方順忠之遺產管理人鄭仁壽律師 公同共有2分之1 連帶負擔2分之1  2 陳錦煌  4分之1  4分之1 3 陳擇清  20分之1  20分之1 4 陳品棋  40分之4   40分之4   5 陳品安  40分之4   40分之4